【裁判字號】    99,台上,6329
【裁判日期】    991014
【裁判案由】    妨害自由
【裁判全文】
最高法院刑事判決            九十九年度台上字第六三二九號
上  訴  人  郭心玉
選任辯護人  黃昭雄律師    
上列上訴人因妨害自由案件，不服台灣高等法院台南分院中華民
國九十七年十二月十日第二審判決（九十七年度上訴字第一０四
五號，起訴案號：台灣台南地方法院檢察署九十五年度偵續字第
一一九號），提起上訴，本院判決如下：
    主  文
原判決撤銷，發回台灣高等法院台南分院。
    理  由
本件原判決撤銷第一審以上訴人郭心玉被訴涉犯幫助擄人勒贖之
罪，犯罪不能證明，諭知上訴人無罪之判決，改判論處上訴人幫
助共同私行拘禁罪刑（處有期徒刑六月，減為有期徒刑三月），
及幫助成年人共同對兒童私行拘禁罪刑（處有期徒刑八月，減為
有期徒刑四月），並依法定其應執行之刑，固非無見。
惟查：(一)有罪之判決書，須將認定之犯罪事實詳載於事實欄，然
後於理由內逐一說明其憑以認定之證據，使事實與理由兩相一致
，方為合法。本件原判決事實認定：殆於「民國九十五年四月二
十七日」晚上某時，林智源、陳俊澈、彭健鈞、薛友翔及綽號「
黑市」、「阿欽」、「阿風」等人，毆打張東志後，對蘇國禎恫
赫稱：你不拿錢出來，要將張東志押出去殺死等語，並由林智源
、彭健鈞、薛友翔等人，將張東志押至林森路藏匿處（指台南市
○○路○段一九二巷四０號彭健鈞住處）囚禁，並由前未參與勒
贖謀議之上訴人協助看管及提供食物等情（見原判決第二頁倒數
第二行至第三頁第四行）。查與理由中說明：參諸證人張東志之
證詞，被害人張東志應係於被押後之第五天，即「九十五年四月
二十四日」單獨被押往上訴人之住處（指林森路藏匿處），由其
夫彭健鈞予以上手銬銬住等語（見原判決第十頁第八至十二行）
，關於日期部分事實之記載及理由之說明不相一致。又本件既認
定上訴人係犯幫助私行拘禁罪，惟於事實卻記載：並由前未參與
「勒贖」謀議之上訴人協助看管及提供食物等情（見原判決第三
頁第三行），且「協助看管」是否屬參與私行拘禁之構成要件之
行為，事實並不明確，均非適法。(二)原判決理由內已說明：互核
被害人即證人張東志於警詢、偵查、原審、PARK（泰國乳名，張
東志之子）於警詢、偵查、證人周錦芳於警詢、彭健鈞於偵查、
第一審之證詞，認被害人張東志被監禁在上訴人住處後二、三天
，上訴人之住處僅有二人居住，即上訴人及其夫彭健鈞，則彭健
鈞不在時，依常情判斷，應係由上訴人負責監管被害人張東志，
是被害人張東志之證述足以採信等語（見原判決理由貳、二、(五)
），證人PARK於警詢時亦證稱：伊於九十五年四月二十五日下午
被其奶奶帶到台南仁德交流道，遭四、五名歹徒綁架，將我囚禁
於今日（九十五年五月一日）被警方將我救出的地方三樓，警方
告知該地係台南市○區○○路二段一九二巷四０號，遭綁架期間
如果連女孩子算進去，共有九個歹徒看守伊，我的鄰居張東志也
遭綁架云云（見九十五年度偵字第七六三七號偵查影卷第一九六
、一九七、一九八頁），上訴人既負責監管被害人，則上訴人是
否已參與私行拘禁構成要件之行為，而該當該罪，即非無研求之
餘地。又共犯即證人林智源於警詢供稱；九十五年五月一日警方
在台南市○區○○路二段一九二巷四０號查獲被害人PARK時，我
在三樓，人質我看管，張東志與蘇國禎的兒子被拘禁在彭健鈞住
處時，只有伊和陳俊澈看管（同上偵查影卷第七六、八一頁），
共犯即證人林俊澈於警詢證稱：伊於九十五年五月一日為警方在
台南市○區○○路二段一九二巷四０號查獲，當時有林智源、周
錦芳、PARK及伊，張東志與薛友翔外出購物各云云（同上偵查影
卷第二二四頁），上開證言似認被害人張東志及PARK遭拘禁於林
森路藏匿處時，上訴人並無參與看管被害人之行為，對上開有利
上訴人之證據為何不可採，並未見原判決加以指駁說明，亦非適
法。(三)判決所載理由前後不相一致，或理由所為說明與所採證據
資料不相適合，均屬判決理由矛盾之當然違背法令。上訴人原審
之選任辯護人曾具狀爭執證人PARK於警詢及偵查之證述之證據能
力（見原審卷第七一頁），嗣於原審審理時仍主張之（見原審卷
第八三頁），然原判決理由卻記載：證人PARK於警詢及偵查之證
述，於審理時提示，辯護人表示沒有意見，且迄於言詞辯論終結
前亦未聲明異議，經審酌無違法取證或其他瑕疵，自得採為證據
等語（見原判決理由壹、二），理由所為說明與卷內訴訟資料尚
有不合難認妥適。(四)刑法總則之加重，係概括性之規定，所有罪
名均一體適用。刑法分則之加重，係就犯罪類型變更之個別犯罪
行為予以加重，為另一獨立之罪名。兒童及少年福利法第七十條
第一項前段有關對兒童犯罪之加重，係對被害人為兒童之特殊要
件予以加重處罰，乃就犯罪類型變更之個別犯罪行為予以加重，
即屬刑法分則之加重。刑法第三百零二條第一項妨害自由罪，其
法定刑係五年以下有期徒刑、拘役或三百元以下罰金，苟對兒童
犯上開之罪，應依兒童及少年福利法第七十條第一項前段規定加
重其刑時，因係分則加重之性質，其法定本刑加重之結果，已非
「最重本刑為五年以下有期徒刑以下之刑之罪」，縱受六個月以
下有期徒刑之宣告，與刑法第四十一條第一項得易科罰金之要件
即有不符，自不得諭知易科罰金之折算標準（詳本院九十七年度
台非字第二四六號判決意旨）。原判決就上訴人幫助成年人共同
對兒童私行拘禁罪部分，處有期徒刑八月，減為有期徒刑四月，
諭知易科罰金之折算標準，依上開說明，自屬違背法令。以上或
為上訴意旨所指摘，或為本院得依職權調查之事項，應認原判決
有撤銷發回之原因。
據上論結，應依刑事訴訟法第三百九十七條、第四百零一條，判
決如主文。
中    華    民    國  九十九  年    十    月   十四   日
                      最高法院刑事第十二庭
                          審判長法官  黃  一  鑫  
                                法官  張  春  福  
                                法官  林  勤  純  
                                法官  陳  國  文  
                                法官  宋  明  中  
本件正本證明與原本無異
                                      書  記  官  
中    華    民    國  九十九  年    十    月   十九   日
                                                      v

司法院資訊處製作；財團法人民間司法改革基金會備份。
